臺灣臺北地方法院刑事判決　　　　　　　94年度易緝字第22號
公　訴　人　臺灣臺北地方法院檢察署檢察官
被　　　告　丁○○
上列被告因詐欺案件，經檢察官提起公訴（83年度偵字第8802號
），本院判決如下：
    主  文
丁○○連續意圖為自己不法之所有，以詐術使人將本人之物交付
，處有期徒刑肆月，如易科罰金，以參佰元折算壹日。
    事  實
一、丁○○明知自己財務狀況不佳，竟萌生貪念，基於意圖為自
    己不法所有之概括犯意，先於民國81年7 月間，藉其友人丙○○欲在其高雄縣大寮村琉球路150 號住處召組互助會之機
    會，以電話邀約當時居住在台北市○○街○段110號305室之
    乙○○加入互助會，並謊稱其將以乙○○名義代為入會，致
    乙○○因此陷於錯誤，乃同意參加一會，會款為新台幣（下
    同）10000元，每月5日投標一次，並按月將會款或以現金，
    或於台北匯款之方式交付予丁○○，再由丁○○代為向會首
    丙○○繳納，直至82年6月5日止共交付會款63700 元。丁○○復於81年11月間，以相同手法遊說乙○○加入其友人甲○○在其高雄市○○區○○街9巷10號住處所召組之另一互助
    會，會款亦為10000元，每月5日、20日各投標一次，乙○○
    不疑有詐，乃按期將扣除標金後之會款以上開方式交付予丁○○，直至82年6月5日共交付會款176600元，上開2會丁○○實際上均以自己名義入會，且未經乙○○同意即擅自於82
    年6月間標取會款，總計丁○○共詐得240300元。在此期間
    ，乙○○曾多次向丁○○要求出示會單，並表示欲親自前往
    投標現場觀看，然均遭丁○○藉故拒絕，乙○○乃發覺有異
    ，不願繼續交付會款，嗣經追查結果，始知受騙。
二、案經乙○○訴請台灣台北地方法院檢察署檢察官偵查起訴。
    理  由
一、訊據被告丁○○固坦承有於上揭時地邀約告訴人乙○○參加
    其友人丙○○、甲○○所召組之互助會各一會，惟係以自己
    之名義入會，並按月向告訴人收取會款等情不諱，然矢口否
    認有何詐欺犯行，辯稱：告訴人有標到會我理應給她錢，兩
    個會的會款合計約47萬元，但因我當時經濟情況不佳，先給
    其中一部分，尚欠10萬元，後來全部會款都已經清償，告訴
    人每個月所支付的款項，我都有拿去繳納會款，我沒有詐騙
    告訴人的意思云云。經查：
　（一）程序方面：
      1.按案件由犯罪地或被告之住所、居所或所在地之法院管
        轄，刑事訴訟法第5條第1項定有明文，而管轄權之有無
        ，以起訴時為準，所謂起訴時，自以案件繫屬於法院時
        為準，又所謂犯罪地，參酌刑法第4 條之規定，解釋上
        自應包括行為地與結果地兩者而言（最高法院72年度台
        上字第5894號判例可資參照）。查本件被告犯罪地雖未
        據檢察官於起訴書中載明，惟依起訴書所載其犯罪行為
        係向告訴人詐稱其友人有組互助會，致告訴人陷於錯誤
        ，同意參加兩個互助會，並按月以現金、支票或匯款方
        式支付會款予被告，而為詐欺取財之行為，且告訴人指
        稱：被告邀約我入會的方式，有時是從高雄打電話到台
        北給我，或我去高雄玩時當面跟我講的，被告每個月都
        會從高雄打電話到台北給我，告訴我要繳多少會款及哪
        一天繳，我是以現金或從台北電匯的方式交付會款予被
        告等語，並有台灣土地銀行台北分行、彰化商業銀行台
        北分行電匯證明條在卷可稽（見本院83年度易字第4681
        號卷第88頁以下），由此可知告訴人當時住處所在之台
        北市○○街○段110號305室即為本件犯罪行為之電話通
        訊地域，應係被告實施詐術之行為地，又告訴人依照被
        告指示將款項自台灣土地銀行台北分行或彰化商業銀行
        台北分行匯出，是上開銀行所在地亦應為本件之犯罪結
        果地無疑，是以本件被告之犯罪地既在本院管轄區域內
        ，本院自有管轄權甚明。
　　  2.又本件係於修正刑事訴訟法92年9月1日施行前繫屬本院
        ，依刑事訴訟法施行法第7條之3但書規定：「修正刑事
        訴訟法施行前，已依法定程序進行之訴訟程序，其效力
        不受影響。」是本件被告、告訴人乙○○及證人甲○○
        、丙○○於修正刑事訴訟法施行前調查、偵查及本院審
        理中所為之供述既係依修正施行前法定程序進行之訴訟
        程序，依上揭規定，各該供述，自得採為證據。
      3.次按被告以外之人於審判外之言詞或書面陳述，除法律
        有規定者外，不得作為證據，刑事訴訟法第159條第1項
        定有明文，此即學理上所稱之「傳聞證據排除法則」，
        而依上開法律規定，傳聞證據原則上固無證據能力，但
        如法律別有規定者，即例外認有證據能力。又被告以外
        之人於審判外之陳述，雖不符合同法第159條之1至第15
        9 條之4之規定，但經當事人於審判程序同意作為證據
        ，法院審酌該言詞陳述或書面陳述作成時之情況，認為
        適當者，亦得為證據。當事人、代理人或辯護人於法院
        調查證據時，知有第159條第1項不得為證據之情形，而
        未於言詞辯論終結前聲明異議者，視為有前項之同意，
        此觀諸同法第159條之5規定甚明。鑒於採用傳聞證據排
        除法則之重要理由之一，係因傳聞證據未經當事人之反
        詰問予以覈實，若當事人願放棄對原供述人之反對詰問
        時，原則上即可承認該傳聞證據之證據能力，而揆諸我
        國刑事訴訟法第159條之5之立法理由，除參照前述傳聞
        證據排除法則之基本法理外，亦參考日本刑事訴訟法第
        32 6條之立法例，查日本刑事審判實務之運作，有關檢
        察官及被告均同意作為證據之傳聞書面材料或陳述，經
        法院審酌該言詞陳述或書面陳述作成時之情況，認為適
        當者，可直接援引該國刑事訴訟法第326條作為傳聞例
        外之法律依據，僅在當事人不同意之情況下，乃須根據
        其他傳聞例外規定俾以斟酌該等書面材料或陳述是否具
        有證據能力，在當事人間無爭執之案件中，傳聞證據基
        本上均可依據前引規定提出於法院使用，職是，我國刑
        事訴訟法第159條之5之適用應可作同上之解釋。
      4.查本判決後開所引用之各該被告以外之人於審判外之陳
        述（包含書面陳述），皆屬傳聞證據，惟當事人雖知上
        開證據資料為傳聞證據，但於本院準備程序及審判期日
        中均表示無意見而不予爭執，且迄至言詞辯論終結前亦
        未再聲明異議，本院審酌上開證據資料製作時之情況，
        尚無違法不當及證明力明顯過低之瑕疵，亦認為以之作
        為證據應屬適當，故揆諸前開規定，爰逕依刑事訴訟法
        第159條之5規定，認前揭證據資料均例外有證據能力，
        合先敘明。
  （二）實體方面：
      1.上揭事實，業據告訴人於偵查及本院審理中指述綦詳，
        又證人甲○○於本院83年9 月30日審理時結證稱：被告
        曾經參加過我召組的互助會3、4次，都是半個月開標一
        次，每會10000元，共21會，開標日期為每月5日及20日
        ，我有將會單交給被告，被告是以他自己的名義入會等
        語（見本院83年度易字第4681號卷第64頁），而證人丙○○復於本院83年10月12日審理時證稱：被告曾加入我
        召組的互助會很多次，開標日期為每月5日，每會10000
        元，會錢他已經標走等語（見上開卷第76頁）及於本院
        94年7月28日審理時證稱：被告曾經參加我召組的2個互
        助會，開標日期為每月5日及20日，每會10000元，他都
        是以自己名義入會，沒有說實際上是何人要參加，會款
        都標走了等語，是被告確有參加證人甲○○、丙○○所
        召組之互助會，堪可認定，雖證人丙○○於本院前開二
        次審理時，對於被告所加入之互助會開標日期證述不一
        致，惟觀諸本院前開二次審理程序相隔約11年之久，衡
        情證人對於作證細節隨時間久遠而記憶模糊，亦屬正常
        ，是以證人於本院83年10月12日審理時所為之證述，與
        事發時點較為接近，故較為可採。
      2.被告雖辯稱：我與告訴人是約定以我的名義入會云云，
        惟證人即告訴人乙○○於本院94年7 月28日審理時結證
        稱：我與被告約定要以我的名義入會，被告也說他是以
        我的名義入會，但他拿不出會單，我有問他開標的地點
        ，但他講不出來，我沒有請他代標，被告沒有說我加入
        的互助會曾經得標，也沒有將得標的會款給我等語，核
        與證人甲○○、丙○○前開關於被告係以自己名義入會
        乙節所為之證述相符，倘被告果與告訴人約定係以其個
        人名義入會，何以被告遲不願將會單交予告訴人？且於
        告訴人屢次要求前往開標現場時，卻一再推託拒絕？復
        未經告訴人同意即擅自標取會款？亦未將得標會款交予
        告訴人？如此種種所為實與常情不符，顯見被告所辯誠
        有可議。
      3.又被告前於本院83年8 月10日調查時供稱：我與告訴人
        於82年5 月間協商，我須給告訴人兩個會的會款共28萬
        元，連同以前的借款10萬元都要一起還，會款部分我開
        3張票給她，都有兌現，借款部分我開1張票給她，後來
        跳票等語（見本院83年度易字第4681號卷第14頁），惟
        於本院94年7 月11日準備程序中改稱：告訴人標到會我
        本來應該給她會款，兩個會的會款合計約47萬元，但因
        為我當時經濟情況不好，就先給她其中一部分，尚欠10
        萬元，後來我向朋友借錢將餘款10萬多元（連同利息）
        都還給告訴人了等語（見本院94年度易緝字第22號卷(二)
        第12頁背面），可見被告對於其應支付告訴人之會款數
        額為何，前後供述並不一致，顯有事後將借款部分亦含
        混算入會款之虞，其動機已非無疑，參酌卷附之繳交會
        款資料及電匯證明條所示（見本院83年度易字第4681號
        卷第27頁、第84頁以下、偵查卷第21頁），可知告訴人
        分別自81年7月5日及同年11月5 日起透過被告參加互助
        會共2會，迄至82年6月5日止各交付會款176600元及637
        00元，總計240300元，此為被告所不爭執，另依據卷附
        之結算單據所示（見本院83年度易字第4681號卷第16頁
        ），可知被告與告訴人於82年6 月間結算之結果，被告
        同意返還告訴人上開2 會之會款合計281100元，此與告
        訴人實際交付之金額或得標會款均有不符，足認係被告
        與告訴人事後和解達成協議之金額，是縱被告已賠償告
        訴人之損失，亦難謂其自始即無詐欺之主觀不法意圖，
        佐以被告自承結算前告訴人所參加之兩個會均已得標等
        語在卷（見本院94年度易緝字第22號卷(二)第67頁），及
        被告並未將得標一事告知告訴人，復未將標得之會款交
        付告訴人等情觀之，益徵被告於邀約告訴人入會之初，
        其主觀上即有將標得之會款供己花用之不法意圖，至為
        明顯。
      4.綜上所述，被告明知其於81年間之財務狀況不佳，竟萌
        生貪念，藉其友人甲○○、丙○○召組互助會之機會，
        邀約告訴人入會，並隱瞞其實際上係以自己名義參加之
        事實，使告訴人陷於錯誤，按月交付會款予被告，被告
        亦將告訴人交付之款項作為繳納會款之用，以取得告訴
        人之信任，惟其後竟未經告訴人之同意即擅自得標，復
        未將標得之會款交付告訴人，亦未告知告訴人得標之事
        實，顯見其自始即有為自己不法所有之意圖，以邀約告
        訴人參加互助會之詐術方法，使告訴人陷於錯誤而交付
        財物甚明，從而，本件事證明確，被告之詐欺犯行足堪
        認定。
二、核被告所為，係犯刑法第339條第1項之詐欺取財罪。其先後
    多次犯行，時間緊接，所犯係構成要件相同之罪，顯係基於
    概括犯意而為，應依連續犯之規定論以一罪，並加重其刑。
    爰審酌被告明知自己財務狀況不佳，竟邀約告訴人加入其友
    人召組之互助會，並佯稱係以告訴人之名義入會，致告訴人
    陸續繳納會款240300元，復擅自標取會款供己花用，使告訴
    人蒙受更大損害，且於本院審理中傳拘無著，嗣經通緝到案
    ，期間長達10餘年，浪費司法資源甚鉅，事後猶否認犯行，
    殊無足取；惟考量其事後已賠償告訴人部分之損失，有本院
    公務電話紀錄在卷可按，及詐欺所得之金額非鉅等一切情狀
    ，量處如主文所示之刑。又被告行為後，刑法第41條業於90
    年1月10日修正公布施行， 並於同年月12日生效，關於易科
    罰金之折算標準，業經修正為同法條第1 項前段「犯最重本
    刑為5年以下有期徒刑以下之刑之罪，而受6個月以下有期徒
    刑或拘役之宣告，因身體、教育、職業、家庭之關係或其他
    正當事由，執行顯有困難者， 得以1元以上3元以下折算1日
    ，易科罰金。」是就形式上觀察，修正前後之法律顯有不同
    ，應認為法律有變更，經比較新舊法結果，舊法較不利於被
    告，應按刑法第2條第1項前段適用裁判時之法律，依修正後
    刑法第41條第1項前段規定諭知易科罰金之折算標準，附此
    敘明。
據上論斷，應依刑事訴訟法第299條第1項前段，刑法第2條第1項
前段、第56條、第339條第1項、第41條第1項前段， 罰金罰鍰提
高標準條例第1條前段、第2條，判決如主文。
本案經檢察官張智堯到庭執行職務。
中　　華　　民　　國　　94　　年　　8 　　月　　11　　日
　　　　　　　　　刑事第十三庭  審判長法官  朱瑞娟
                                      法官  陳慧萍
                                      法官  鍾素鳳
以上正本證明與原本無異。
如不服本判決，應於判決送達後10日內，向本院提出上訴狀。
　　　　　　　　　　　　　　　　      書記官　陳鳳瀴
中　　華　　民　　國　　94　　年　　8　　月　　 16　　日
